行　政　法　院　判　決　　　　　　　　　　　　　八十七年度判字第一五六七號
　　原　　　告　甲○○
　　訴訟代理人　朱文溥　律師
　　被　　　告　經濟部中央標準局
右當事人間因新型專利申請事件，原告不服行政院中華民國八十六年十月十五日台八
六訴字第三九四六○號再訴願決定，提起行政訴訟。本院判決如左︰
　　主  文
原告之訴駁回。
　　事  實
緣原告於民國八十四年五月二十六日以其「丟棄式擦鞋袋之改良」係以噴佈方式於袋
體內面形成具防油性之熱熔性膠層，以熱熔接方式將袋體兩側邊緣熔合，形成袋體。
該防油膠層可防止鞋油滲入，使用時不沾手，且以熱熔方式，不必車縫，可以自動化
生產等情，向被告申請新型專利。經編為第00000000號審查（如附圖）、再
審查，不予專利，發給八十五年十一月十八日台專（參）○二○一七字第一四三七四
二號專利再審查審定書。原告不服，循序提起訴願、再訴願，均遭決定駁回，遂提起
行政訴訟，茲摘兩造訴辯意旨如次：
原告起訴意旨略以︰一、依「專利審查基準」第二－二－一七頁中對「既有之技術手
段」、「熟習該項技術者」、「輕易完成且未增進功效」下了定義。其中，１、既有
之技術手段：係指申請日之前，已見於國內外刊物或已公開使用之技術、知識。２、
熟習該項技術者：係指虛擬成、於申請專利當時具有〞該新型所屬技術領域〞之技術
常識；能運用研究、開發等一般技術手段，以發揮一般創作能力，例如選擇材料或變
更設計等，並將當時該新型所屬技術領域之技術水準，化為其本身之知識者而言。而
在審查本案時，所謂「該新型所屬技術領域」，係指在可丟棄之擦鞋袋之技術範疇內
。３、輕易完成且未增進功效：當申請專利之新型具有能產生某一新功效、或增進新
型之某種功效時，即認為熟習該項技術者所非能輕易完成。二、本案所能產生之功效
如說明書中所述之：１、本案袋體之內面已附有一層具防油性之膠層，故在以油面將
鞋油抹附於鞋面之操作中，鞋油無法滲過膠層，而可保持手部之潔淨者。當上完鞋油
後即可以該袋體之淨面對鞋面作拭亮之工作，此間該淨面雖會沾附有鞋油，但由於袋
體之內面已形成有防油膠層，亦可保持手部潔淨者。２、本案由於其結構上之特點，
致使其在製造上可以自動化生產。本創作在製作上須經過噴膠淋膜、分條裁切、折疊
、熱熔等操作，使生產製作上可完全自動化，可提高產量，減少人工成本。此點功效
，為本案最重要之目的，於再訴願決定理由中，絲毫未述及，此對本案頗為不公。事
實上，在本案申請以前，並無任何人以本案之構造製作丟棄式擦鞋袋，而在這幾十年
中尚無人創作、使用與本案相同之擦鞋袋，如何可說是能輕易完成者。又，本案所能
產生的新功效，是習知擦鞋袋所無法達到的。故依專利審查基準，本案並非可輕易完
成，更具顯著增進功效者，符合新型專利之要件。三、再訴願決定理由中述及：「至
所舉第00000000號『人工泵浦之改良構造』專利案，以其技術內容與本案無
關，且屬另案問題，要難執為本案應准專利之論據。」乙節，是為一種不負責任的說
詞，該第00000000號案所運用之高週波熔接法在當時亦為運用極為廣泛之技
術，與本案所運用之淋膜、熱熔接為習用技術相同，在審查上為同技術基礎之案件，
而在審查上造成不同的審定結果，即表示二案所審查基準不同。再加上前述之專利審
查基準，可知本案申請未獲准專利是為違背專利審查基準之審定。四、綜上所陳，再
訴願決定以不當理論作為核駁本案申請之依據，實為違法之處分。請撤銷原處分及一
再訴願決定等語。
被告答辯意旨略以︰一、本案丟棄式擦鞋袋構造如其申請專利範圍所述，係由一張本
體加以反折，再將反折後之兩側邊緣結合，即可形成一袋體，該袋體之一面為附著鞋
油之油面，而另面則為淨面者，其改良特徵在於：該袋體之內面係以噴佈方式形成一
層具防油性之熱熔性膠層，另以熱熔接方式將袋體之兩側邊緣加以熔合，而形成袋體
者。起訴理由主張本案袋體內面附有一層具防油性之膠層，可保持手部潔淨；又由於
其結構上之特點，使其在製造上可以自動化生產，提高產量，減少人工成本，具顯著
增進功效云云。按習用丟棄式擦鞋袋係由一張不織布本體加以反折，其間夾置一塑膠
質薄片，再將反折後之兩側邊緣連同塑膠質薄片車縫形成一袋體，該袋體之一面為附
著鞋油之油面，而另面為潔淨面者。原告主張本案袋體內面附有一層具防油性之膠層
，具有可保持手部潔淨之功效，惟比較習用丟棄式擦鞋袋於袋體內面車製有一層防油
性之塑膠質薄片防止油污滲透，其亦可保持手部潔淨，故本案構造與習用者相較，並
未增進使用之功效；又，本案於袋體內面以噴佈方式形成一層具防油性之熱熔膠層，
另以熱熔接方式將袋體兩側邊緣加以熔合而形成袋體之技術，原告於初審階段之申復
說明書中即自承「在織布上以噴佈方式，使之附著一層防水膠層之技術早已被運用．
．．」，「至於熱熔技術是為習知知識，．．．一般商店所使用之熱熔式封口機即以
熱熔並加壓之方式，使膠層產生熱熔之黏性．．．」，該等技術既為習知，故其在製
造上可以自動化生產、提高產量，減少人工成本之功效，亦自為所易於預期者，難謂
為具顯著增進功效，因此，原告該項起訴理由難以成立。二、又，原告主張，在本案
申請前尚無人創作、使用與本案相同之丟棄式擦鞋袋，本案應難謂是能輕易完成者云
云。按如原告起訴理由所述，依「專利審查基準」對「輕易完成且未增進功效」所下
之定義為：當申請專利之新型具有能產生某一新功效、或增進新型之某種功效時，即
認為熟習該項技術者所非能輕易完成。本案構造與習用者相較，並未增進使用之功效
，其以熱熔接方式製造袋體，可以自動化生產，提高產量，減少人工成本之功效為所
易於預期之理由已於前項載明，因此如專利法第九十八條第二項所明定，本案乃係運
用申請前既有之技術或知識，而為熟習該項技術者所能輕易完成且未能增進功效，不
得依專利法申請取得新型專利。原告該項起訴理由亦難以成立。三、至於原告舉證第
00000000號「人工泵浦之改良構造」專利案，認為其與本案之審查基準不同
乙節。惟查該案係為民國七十四年之專利申請案，且其與本案係屬不同之產業類別，
兩案據以判定是否具進步性之既有技術標準並不一致，該案之核准專利屬另案問題，
實難執為本案應准專利之論據，故原告該項起訴理由實難以成立。綜上所述，本局所
為本案應不予專利之審定並無違法，本案原告之訴無理由，請予駁回等語。
　　理  由
依專利法第九十八條第二項規定，新型係運用申請前既有之技術或知識，而為熟習該
項技術者所能輕易完成且未能增進功效時，雖無同條第一項所列情事，仍不得申請取
得新型專利。本件原告於八十四年五月二十五日以其「丟棄式擦鞋袋之改良」係以噴
佈方式於袋體內面形成具防油性之熱熔性膠層，以熱熔接方式將袋體兩側邊緣熔合，
形成袋體。該防油膠層可防止鞋油滲入，使用時不沾手，且以熱熔方式，不必車縫，
可以自動化生產等情，向被告申請新型專利。經編為第00000000號審查，不
予專利，原告申請再審查，被告以本案在織布噴佈防水膠層、以熱熔壓合方式形成袋
體，係習知技術之轉用，為熟習該行業技藝者所能輕易完成，且未能增進功效，難稱
進步性，乃不予專利。原告訴稱本案袋體內面附有一層具防油性之膠層，可保持手部
潔淨；又由於其結構上之特點，使其在製造上可以自動化生產，提高產量，減少人工
成本，具顯著增進功效云云。查本件經訴願機關將本案申請、訴願理由書及答辯書
等資料送請國立台北技術學院審查結果，以：本案係以一張本體加以反折，再將反折
後之兩側邊緣結合，即形成一袋體，而袋體之內面以噴佈方式形成一層防油性之熱熔
性膠層（此為與手接觸之面）袋體外側一為附著鞋油面，另一為淨面，袋體之結構乃
以熱熔接方式將袋體之兩側邊緣加以熔合而成。就擦鞋袋之結構言，本案以熱熔接方
式將袋體之兩側邊緣熔接，而形成袋體之形態，與傳統習用之擦鞋袋相較，兩者相雷
同。再者，本案之熱壓熔接之構造特性，早已見於習知技術，如塑膠袋之兩側熔接、
封口機之膠合等，實難稱具袋體結構功效之增進或改良。本案選用已被廣泛運用於包
裝設計之袋體材料（如裝糖、裝麵粉等），改應用於擦皮鞋用之鞋袋上，僅是對習知
技術之轉用而已，並不具創新性、新穎性之新型專利要件。職是之故，本案運用申請
前習知技術之組合，為熟悉該行技藝者所能輕易完成且未能增進功效者，並不具進步
性等情，有審查意見書附訴願機關可稽，經訴願機關據以駁回其訴願。原告不服，
提起再訴願，訴願機關再將本件送請國立台北技術學院審查結果仍以本案袋體折合而
成並熔接之結構方式，早已見於習見之產品應用例：如食品之包裝袋上，ＰＰ之文件
匣上。所以本案之熱壓熔接之構造早已為習知之技術。本案袋體內面已附有一層防油
性之膠層，此種材料之選擇與產生已有相雷同之紙張素材可採用，並非本案所首創。
本案僅充分轉用習知之袋體結構，配合具膠膜層之材料表面，而運用於傳統的丟棄式
擦鞋袋上。就本案之整體空間型態觀之，本案之擦鞋袋體與習用者雷同，其中差異處
，在於不織布或厚纖維紙上噴附防水膠層，以隔離手部與鞋油之接觸，此係運用申請
前已習知技術之組合，為熟悉該行技藝者所能輕易完成且未能增進功效者，故並不具
進步性、新穎性等語，亦有再審查意見書附訴願機關可證，經再訴願機關據以駁回
其再訴願。查上開審查意見係由專業學者所為之審查鑑定，具有專門性、客觀性及公
正性，自足採信。本案袋體構造與習用擦鞋袋形態相同，而在織布噴佈防水膠層、以
熱熔壓合方式形成袋體，為習知之技術，業如前述，本案以之運用於擦鞋袋，所產生
可自動化生產、保持手部清潔之功效係可預期，難謂具進步性。至所舉第00000
000號「人工泵浦之改良構造」專利案，其技術內容與本案無關，且屬另案問題，
要難執為本案應准專利之論據，亦不得據此即認本案有違背專利審查基準之情形。被
告所為不予專利之處分，並無違誤，一再訴願決定遞予維持，亦無不合，原告起訴論
旨，難認有理由，應予駁回。
據上論結，本件原告之訴為無理由，爰依行政訴訟法第二十六條後段，判決如主文。
中    華    民    國     八十七      年      七      月     三十一      日
                    行 政 法 院 第 三 庭
                                審 判 長 評  事      陳  石  獅
                                         評  事      趙  永  康
                                         評  事      高  啟  燦
                                         評  事      蔡  進  田
                                         評  事      鄭  淑  貞
右  正  本  證  明  與  原  本  無  異
                                         法院書記官  阮  桂  芬
中    華    民    國     八十七      年      八      月       四        日
